【裁判字號】    99,易,199
【裁判日期】    990830
【裁判案由】    家暴傷害
【裁判全文】
臺灣宜蘭地方法院刑事判決               99年度易字第199號
公  訴  人  臺灣宜蘭地方法院檢察署檢察官
被      告  乙  ○
            甲○○
上列被告因家暴傷害案件，經檢察官提起公訴（99年度偵字第
1071號），本院判決如下：
    主  文
乙○、甲○○犯傷害罪，各處拘役壹拾日，如易科罰金，均以新
臺幣壹仟元折算壹日。
    事  實
一、甲○○、乙○均係大陸地區人民，甲○○之配偶林振芳與乙
    ○之配偶林振生為親兄弟，並住於宜蘭縣壯圍鄉○○村○○
    路56之1號及56號之1相鄰房屋，兩人為妯娌即屬二親等旁系
    姻親關係，為家庭暴力防治法第三條第四款所稱二親等旁系
    姻親之家庭成員關係。於民國99年2月9日（星期二）晚間8
    時許，乙○因金錢問題至宜蘭縣壯圍鄉○○村○○路56號之
    1甲○○住處客廳內找甲○○理論，因甲○○對乙○置之不
    理，乙○即出言稱「這樣很不要臉」，甲○○竟基於傷害之
    故意，出手摑掌乙○臉頰，乙○亦基於傷害之故意，出手毆
    、抓甲○○臉部及手部，甲○○亦繼續基於傷害之犯意，出
    手毆、抓乙○胸部及手部，雙方互相拉扯，乙○因此受有胸
    部之表淺損傷、磨損或擦傷，左前臂之表淺損傷、磨損或擦
    傷、雙側上臂挫傷等傷害；甲○○則受有臉部多處抓傷（3
    ｘ0˙2公分抓傷）、左手瘀傷1ｘ1公分、右手瘀傷2ｘ2公分
    等傷害。
二、案經乙○、甲○○分別訴由宜蘭縣政府警察局礁溪分局報請
    臺灣宜蘭地方法院檢察署檢察官偵查起訴。
    理  由
壹、證據能力部分：
一、按被告以外之人於審判外之言詞或書面陳述，除法律有規定
    者外，不得作為證據，刑事訴訟法第一百五十九條第一項定
    有明文。又被告以外之人於審判外之陳述，雖不符前四條之
    規定，而經當事人於審判程序同意作為證據，法院審酌該言
    詞陳述或書面陳述作成時之情況，認為適當者，亦得為證據
    。當事人、代理人或辯護人於法院調查證據時，知有第一百
    五十九條第一項不得為證據之情形，而未於言詞辯論終結前
    聲明異議者，視為有前項之同意，同法第一百五十九條之五
    亦有明文規定。查告訴人甲○○於警詢中之陳述，對被告乙
    ○而言，屬於被告以外之人於審判外之陳述，被告乙○並已
    於審理中否認告訴人甲○○上開陳述之證據能力，且該警詢
    之陳述亦不具刑事訴訟法第一百五十九條之二、第一百五十
    九條之三規定之要件，則參諸刑事訴訟法第一百五十九條第
    一項、第一百五十九條之二、第一百五十九條之三規定，告
    訴人甲○○於警詢中之陳述，對被告乙○而言並無證據能力
    。
二、按被告以外之人於審判外之言詞或書面陳述，除法律有規定
    者外，不得作為證據；又被告以外之人於審判外之陳述，雖
    不符合刑事訴訟法第一百五十九條之一至第一百五十九條之
    四之規定，而經當事人於審判程序同意作為證據，法院審酌
    該言詞陳述或書面陳述作成時之情況，認為適當者，亦得為
    證據，而當事人、代理人或辯護人於法院調查證據時，知有
    上開不得為證據之情形，而未於言詞辯論終結前聲明異議者
    ，視為有前項之同意，刑事訴訟法第一百五十九條第一項及
    第一百五十九條之五分別定有明文。本件被告甲○○對於公
    訴人所提之證據資料及以下本院作為判斷依據之各項證據資
    料，均不爭執其證據能力，本院審酌該等言詞供述及書面作
    成時之情況認為適當，均無不宜作為證據之情事，依刑事訴
    訟法第一百五十九條之五規定，均得作為證據。又被告乙○
    對於公訴人所提之證據資料及以下本院作為判斷依據之各項
    證據資料，除上述告訴人甲○○於警詢中陳述外，均不爭執
    其證據能力，本院審酌該等言詞供述及書面作成時之情況認
    為適當，均無不宜作為證據之情事，依刑事訴訟法第一百五
    十九條之五規定，均得作為證據。
貳、認定犯罪事實所憑證據部分：
一、被告甲○○涉傷害罪部分：
    前揭被告甲○○傷害乙○之犯罪事實，業據被告甲○○自警
    詢、偵查、迄本院審理中坦承不諱（見警詢卷第2至3頁、偵
    查卷第5頁、本院卷第15、23、53、58、59頁），核與告訴
    人乙○於偵查中指證「他(指甲○○)先動手打我‧‧‧‧‧
    。（檢察官問：甲○○有沒有打妳？）有。（檢察官問：甲
    ○○怎麼打妳？）開始打一巴掌，用手打我的臉頰，我就停
    頓了一下，後來我們二個人就互打，我沒有打到他哪裡，‧
    ‧‧‧」（見偵查卷第5頁）及本院審理中證述「大概是晚
    上剛過八點，我與我老公說，二哥每次都說我家沒有交水費
    ，我就說要去問甲○○，因為二哥與甲○○住在一起，我是
    去找甲○○理論，說水費要如何處理，我一進去時，甲○○
    與兩個小孩在客廳吃飯，我一進門就問甲○○，你老公欠我
    們家的錢怎麼處理，還有水費的事到底怎樣，但甲○○都不
    說話，我說這樣很不要臉，結果他就反過來打我一巴掌，我
    當時站的距離離門沒有很遠，甲○○當時坐著，就突然站起
    來反過身就打我一巴掌，我當時根本沒有想到他會打我一巴
    掌，我根本沒有一直靠攏他。好像是打左邊，但現在不記得
    ，但有打到我臉頰。(審判長問：甲○○當時與你的距離？)
    他站起來反過身，跨一步向前就伸手打我一巴掌，我與他的
    距離差不多一公尺。（審判長問：你被打一巴掌之後，你與
    甲○○發生何事？）我就上前要打甲○○，但沒有打到甲○
    ○，他就繼續打我，是以雙手往我的臉部及手部抓，也有抓
    我前胸，我的前胸痛了好幾天躺在床上，甲○○是往我的雙
    手手臂前臂部位抓，前臂有五個手指指印，上臂也有被抓傷
    ，胸前也是。」（見本院卷第55至56頁）等情節要相符合，
    並與證人即被告甲○○配偶之二哥林燦輝於警詢中證述「我
    四弟媳叫作甲○○，五弟媳叫作乙○，當時我原本在房間準
    備入睡，突然聽到乙○在客廳罵甲○○，過沒多久就發生動
    手情事，雙方打完架後，甲○○跑到我房間需要我出去評理
    ，於是我就走去客廳，聽了雙方言語衝突之後我叫乙○出去
    但乙○繼續在門外大聲對甲○○叫罵，‧‧‧‧‧」情節大
    致相符（見警詢卷第4至5頁），另告訴人乙○於受傷後至國
    立陽明大學附設醫院就醫，亦有載有如事實欄所載傷勢之診
    斷證明書附卷足稽（見警詢卷第6頁），足徵被告甲○○之
    自白核與事實相符，是被告甲○○傷害犯行事證明確，犯行
    堪以認定，應予依法論科。
二、被告乙○涉傷害罪部分：
    訊據被告乙○固不否認其於99年2月9日晚間8時，因金錢問
    題至宜蘭縣壯圍鄉○○村○○路56號之1甲○○住處客廳內
    找甲○○理論，因甲○○對乙○置之不理，乙○即出言稱「
    這樣很不要臉」，甲○○出手毆其一巴掌並毆、抓伊後，伊
    亦有出手與甲○○互打等情(見偵查卷第5頁、本院卷第15、
    23、56、58頁)，惟被告乙○矢口否認有何傷害犯行，辯稱
    「當天是找甲○○理論金錢的事，甲○○突然動手打我，我
    才動手打她，但沒有打到甲○○，我是正當防衛」云云，然
    查：
（一）上揭乙○傷害告訴人甲○○之犯罪事實，業據告訴人甲○
      ○於偵查中指訴「因當時扭做一團，互毆，扭打，‧‧‧
      ‧‧」（見偵查卷第5頁）及本院審理中證述「（審判長
      問：99年2月19日晚上與乙○發生何事？狀況如何？）當
      天應該是差不多晚上八點時，我坐在客廳茶几帶二個小孩
      吃飯，有聽到客廳門響的聲音，緊接著就有罵人的聲音，
      回頭看到乙○進來，聽到動作及聲音響起小孩就往我身邊
      靠攏，乙○一直走過來一直罵，罵不要臉，欠錢不還，然
      後我讓他離開，不要靠近小孩，小孩會害怕，我要他離開
      過程中，他越來越靠近，我當時做小板凳，乙○站著，在
      這個過程中，我們就開始扭打，我不能確定是誰先動手，
      那個過程很快很亂，小孩靠近我身上，他也靠過來，我就
      用雙手把乙○撥開，當時過程很亂，我記得我一方面要護
      小孩，一方面要讓乙○走開，所以用雙手撥開乙○，要乙
      ○離開，乙○也是以雙手與我互相揮撥，時間很短，過程
      很快。（審判長問：乙○的手有無碰觸到你的身體？）有
      ，主要是臉及雙手。（審判長問：乙○當時與你互相揮撥
      ，是要撥開你的手還是要打你？）乙○有打到我，我也有
      打到他，雙方肢體都有碰觸到。（審判長問：你臉部傷勢
      何來？）乙○以指甲抓的。（審判長問：為何至二月十日
      才去驗傷？）我當時沒想到乙○要告我，我也沒想到要告
      他，所以沒有驗傷，二月十日中午吃完飯，二哥到海天醫
      院找我，說警察打電話到家裡說乙○已經告我，我才去大
      福派出所，警察說你已經被告了，如果我也要告他也要去
      驗傷，所以我才去醫院驗傷。」等情綦詳（見本院卷第53
      至54頁），核與證人即被告乙○配偶之二哥林燦輝於警詢
      中證述「我四弟媳叫作甲○○，五弟媳叫作乙○，當時我
      原本在房間準備入睡，突然聽到乙○在客廳罵甲○○，過
      沒多久就發生動手情事，雙方打完架後，甲○○跑到我房
      間需要我出去評理，於是我就走去客廳，聽了雙方言語衝
      突之後我叫乙○出去但乙○繼續在門外大聲對甲○○叫罵
      ，‧‧‧‧‧」情節大致相符（見警詢卷第4至5頁），另
      佐以告訴人甲○○於受傷後於99年2月10日至國立陽明大
      學附設醫院驗傷，經醫師診斷，其受有臉部多處抓傷（3
      ｘ0˙2公分抓傷）、左手瘀傷1ｘ1公分、右手瘀傷2ｘ2公
      分等傷害之事實，亦有國立陽明大學附設醫院驗傷診斷書
      一紙在卷可憑（見警詢第7頁）。再參酌被告乙○自承伊
      遭告訴人甲○○毆打，亦出手毆打告訴人甲○○等情，顯
      見告訴人甲○○之指訴非虛。且雙方既有互相毆、抓對方
      並發生拉扯，衡情，互受有瘀傷、抓傷情事，應較符常情
      ，是被告乙○空言辯稱伊未打到告訴人甲○○一節應非可
      採。
（二）至於被告乙○雖辯稱伊遭甲○○毆打，始出手還擊，伊係
      正當防衛云云，惟按正當防衛必須對於現在不法之侵害始
      得為之，侵害業已過去，即無正當防衛可言。至彼此互毆
      ，又必以一方初無傷人之行為，因排除對方不法之侵害而
      加以還擊，始得以正當防衛論。故侵害已過去後之報復行
      為，與無從分別何方為不法侵害之互毆行為，均不得主張
      防衛權，最高法院著有30年上字第1040號判例足資依循。
      再刑法上正當防衛之防衛行為須具有「必要性」，亦即其
      防衛之反擊行為，須出於必要，如為防衛自己或他人之權
      利，該項反擊行為顯然欠缺必要性，非不可排除，即不能
      成立正當防衛，以阻卻違法；又按正當防衛必須對於現在
      不法之侵害，始足當之，侵害業已過去，或無從分別何方
      為不法侵害之互毆行為，均不得主張防衛權，而互毆係屬
      多數動作構成單純一罪，而互為攻擊之傷害行為，縱令一
      方先行出手，還擊之一方，在客觀上苟非單純對於現在不
      法之侵害為必要排除之反擊行為，因其本即有傷害之犯意
      存在，自無主張防衛權之餘地，最高法院著有79年度臺上
      字第38號判決、96年度臺上字第3526號判決可資參照。經
      查，本案情節依被告乙○及被告甲○○所指述，雙方互有
      拉扯，被告乙○亦坦承遭被告甲○○摑掌臉部後，即出手
      打被告甲○○，雙方互打等情，是被告乙○顯非因排除對
      方之現在不法侵害為必要排除之反擊行為，即與上述判例
      意旨所稱正當防衛之情節不相符合。是被告乙○所辯伊係
      正當防衛云云，並不足採據。
（三）被告乙○雖另爭執告訴人甲○○於翌日始就醫，提出之驗
      傷診斷書記載之傷勢不實云云，惟經本院函詢國立陽明大
      學附設醫院有關甲○○於99年2月10日前往該院門診詳情
      ，據該院檢送之門診病歷及驗傷診斷書可知，甲○○於99
      年2月10日下午2時50分許至外科就診，主訴「昨日遭家中
      成員毆打」，醫師客觀上所見為「臉部3處抓傷（3ｘ0˙2
      公分抓傷）、左手瘀傷1ｘ1公分、右手瘀傷2ｘ2公分」，
      有該院99年7月5日陽大附醫歷字第0990004625號函暨門診
      病歷及診傷診斷書在卷足憑（見本院卷第33至35頁）。查
      告訴人甲○○雖未於受傷後立即前往就醫診斷，惟其於翌
      日下午2時多許，距案發受傷時間十餘小時未逾二十小時
      之時間內前往就診，且經醫師診斷確有如上傷勢，是該傷
      勢難認非屬真實。足徵甲○○於99年2月9日晚間8時許與
      被告乙○互相拉扯後，確受有如上所述之傷勢無訛。至本
      院依被告乙○之聲請向海天醫院查詢告訴人甲○○於99年
      2 月10日上班情形，該院函覆甲○○於該日上午8時至下
      午2時有到院上班，固有該院99年6月17日海基字第990058
      號函卷足稽（見本院卷第31頁），然告訴人甲○○所受傷
      勢為臉部抓傷、右手及左手瘀傷，應不足以影響其上班工
      作，是告訴人甲○○於受傷翌日仍前往上班一節，亦不能
      推認其受傷為虛偽，故此不足為有利於被告乙○之認定，
      附此敘明。
（四）綜上所述，本件事證已臻明確，被告乙○空言否認犯行，
      要屬飾卸之詞，諉無足取，其於99年2月10日晚間8時許，
      至宜蘭縣壯圍鄉○○村○○路56號之1甲○○住處客廳內
      找甲○○理論金錢問題，因甲○○對乙○置之不理，乙○
      即出言稱「這樣很不要臉」，甲○○竟基於傷害之故意，
      出手摑掌乙○臉頰，乙○亦基於傷害之故意，出手毆、抓
      甲○○臉部及手部，甲○○亦繼續基於傷害之犯意，出手
      毆、抓乙○胸部及手部，雙方互相拉扯，甲○○因而受有
      臉部多處抓傷（3ｘ0˙2公分抓傷）、左手瘀傷1ｘ1公分
      、右手瘀傷2ｘ2公分等傷害之犯行，已堪予認定，應依法
      論科。
參、論罪科刑部分：
一、核被告甲○○、乙○之所為，均係犯刑法第二百七十七條第
    一項之傷害罪。又被告甲○○與被告乙○，均係大陸地區人
    民，甲○○之配偶林振芳與乙○之配偶林振生為親兄弟，並
    住於宜蘭縣壯圍鄉○○村○○路56之1號及56號之1相鄰房屋
    ，兩人為妯娌即屬二親等旁系姻親關係，為家庭暴力防治法
    第三條第四款所稱二親等旁系姻親之家庭成員關係。故被告
    甲○○、乙○之所為亦屬家庭暴力防治法第二條第二款之家
    庭暴力罪。茲審酌被告2人均為大陸地區人民，與台灣配偶
    結婚後，至台灣與配偶及家人共同生活，對台灣生活環境及
    家人生活習慣、溝通方式尚未完全適應，被告乙○先對被告
    甲○○稱「很不要臉」，被告甲○○即出手摑掌乙○臉頰，
    被告乙○亦出手還擊，毆、抓甲○○臉部及手部，甲○○亦
    繼續基於傷害之故意，出手毆、抓乙○胸部及手部，雙方互
    相拉扯，致互有受傷，審酌雙方於發生爭執時，不思循理性
    方式解決紛爭，反而任意毆傷對方，侵害他人身體權益；再
    審酌被告甲○○及乙○於本件爭執過程中同受有傷害，被告
    甲○○先動手傷害，固屬不該，惟事後自始坦承犯行，犯後
    態度良好，而被告乙○雖係因受毆後始出手還擊，惟本件係
    因其先口出令人感覺受辱言詞，被告甲○○始行出手傷害，
    又被告乙○於事後否認犯行之犯後態度，暨其等分別所受傷
    勢情況、智識程度等一切情狀，酌情量處如主文所示之刑，
    並諭知易科罰金之折算標準，以示警懲。
據上論斷，應依刑事訴訟法第二百八十四條之一、第二百九十九
條第一項前段，刑法第二百七十七條第一項、第四十一條第一項
，刑法施行法第一條之一第一項、第二項前段，判決如主文。
本案經檢察官劉憲英到庭執行職務
中    華    民    國    99    年    8     月    30    日
                  刑事第二庭法  官  林惠玲
以上正本證明與原本無異。
如不服本判決應於收受本判決後10日內向本院提出上訴書狀，並
應敘述具體理由。若未敘述理由者，應於上訴期間屆滿後20日內
向本院補提理由書狀(均須按他造當事人之人數附繕本)。
                            書記官  陳淑宜
中    華    民    國    99    年    8     月    30    日
附錄論罪科刑之法條：
中華民國刑法第二百七十七條（普通傷害罪）
傷害人之身體或健康者，處三年以下有期徒刑、拘役或一千元以
下罰金。
犯前項之罪因而致人於死者，處無期徒刑或七年以上有期徒刑；
致重傷者，處三年以上十年以下有期徒刑。
中華民國刑法施行法第一條之一（罰金貨幣單位與罰鍰倍數）
中華民國九十四年一月七日刑法修正施行後，刑法分則編所定罰
金之貨幣單位為新臺幣。
九十四年一月七日刑法修正時，刑法分則編未修正之條文定有罰
金者，自九十四年一月七日刑法修正施行後，就其所定數額提高
為三十倍。但七十二年六月二十六日至九十四年一月七日新增或
修正之條文，就其所定數額提高為三倍。

司法院資訊處製作；財團法人民間司法改革基金會備份。
